【裁判字號】    97,選訴,1
【裁判日期】    970731
【裁判案由】    違反公職人員選舉罷免法
【裁判全文】
臺灣士林地方法院刑事判決               97年度選訴字第1號
公  訴  人  臺灣士林地方法院檢察署檢察官
被      告  甲○○
選任辯護人  黃育勳律師
被      告  丙○○
選任辯護人  邱昱宇律師
被      告  己○○
                      樓
                      樓
指定辯護人  本院公設辯護人林龍輝
上列被告因違反公職人員選舉罷免法案件，經檢察官提起公訴（
97年度選偵字第1號、第2號、第4號），本院判決如下：
    主  文
甲○○、丙○○、己○○均無罪。
    理  由
一、公訴意旨略謂：被告甲○○係臺北市內湖區安湖里里長，被
    告丙○○係該里里民，渠等為使第7 屆立法委員選舉臺北市
    第4 選區候選人徐國勇能順利當選，除分別於徐國勇東湖競
    選總部擔任副主任委員、主任委員為候選人籌劃助選行為外
    ，並積極於東湖地區為候選人競選拉票。徐國勇為籌措競選
    經費，定於民國96年10月21日 晚上6 時30分，在臺北市○○路12號7 樓「臺北市典華宴展場」席開50桌舉辦募款餐會
    ，並事先印製750 張餐券，預以每張餐券新臺幣（下同）1
    萬元之代價向支持者募款。徐國勇 透過臺北市議員乙○○
    輾轉要求甲○○負責銷售其中30張餐券，乙○○、甲○○
    再與丙○○相約見面，請託丙○○承購上開30張餐券中之10
    張，丙○○亦予應允。嗣甲○○自行出資1 萬元購買1 張餐
    券，餘則轉售他人。詎甲○○竟基於對有投票權人交付不正
    利益之犯意，事先告以有投票權人庚○○將免費贈與餐券，
    於餐會當日除載同庚○○前往會場外，並 將所購得印有「
    南港內湖臺北市立委候選人徐國勇募款餐會入場券、壹萬元
    券」等文字之餐券交付予庚○○使之得以進場免費享用餐飲
    而交付不正利益予庚○○，欲使之於該次選舉時投票支持徐
    國勇。而丙○○除自行出資3 萬元認購3 張餐券外，餘7 張
    亦轉售他人，惟因餐會當日另有要事，無法攜同家人前往，
    丙○○竟基於對有投票權人交付不正利益之犯意，將所購得
    之3 張餐券免費贈與有投票權之友人己○○，除請託己○○
    前往享用餐宴並支持徐國勇外，並與被告己○○共同基於對
    有投票權人交付不正利益之犯意聯絡，要求己○○再找尋2
    人一同前往。己○○隨即將剩餘之2 張餐券免費轉贈與有投
    票權人丁○○、戊○○，使渠等前往會場免費享用餐飲而交
    付不正利益予丁○○、戊○○，並請託渠等於選舉投票支持
    徐國勇。席間，徐國勇及助選人員均上臺發表演說 ，要求
    與會人員投票支持（庚○○、己○○、丁○○、戊○○均未
    當場許以為一定投票權之行使）。因認被告甲○○、丙○○
    、己○○３人涉犯公職人員選舉罷免法第90條之1 第1 項（
    起訴書誤載為99條第1 項）對於有投票權之人交付不正利益
    ，而約其為一定投票權之行使罪嫌云云。
二、按犯罪事實應依證據認定之，無證據不得認定其犯罪事實，
    刑事訴訟法第154 條第2 項定有明文。又認定不利於被告之
    事實，須依積極證據，苟積極證據不足為不利於被告事實之
    認定時，即應為有利於被告之認定，更不必有何有利之證據
    ；且刑事訴訟法上所謂認定犯罪事實之積極證據，係指適合
    於被告犯罪事實之認定之積極證據而言，雖不以直接證據為
    限，間接證據亦包括在內，然而無論直接或間接證據，其為
    訴訟上之證明，須於通常一般之人均不致有所懷疑，而得確
    信其為真實之程度者，始得據為有罪之認定，倘其證明尚未
    達到此一程度，而有合理之懷疑存在時，自不能以推測或擬
    制之方法，以為有罪裁判之基礎，最高法院29年度上字第31
    05號、30年度上字第816 號、40年度台上字第86號、76年度
    台上字第4986號判例可資參照。又公職人員選舉罷免法第90
    條之1第1項之賄選罪，係以對於有投票權之人，行求期約或
    交付賄賂或其他不正利益，而約其不行使投票權或為一定之
    行使為構成要件。亦即須視行為人主觀上是否具有行賄之犯
    意，而約使有投票權人為投票權一定之行使或不行使；客觀
    上行為人所行求期約或交付之賄賂或不正利益，是否可認係
    約使投票權人為投票權之一定行使或不行使之對價；以及所
    行求、期約、交付之對象，是否為有投票權人而定。上開對
    價關係，在於行賄者之一方，係認知其所行求、期約或交付
    之意思表示，乃為約使有投票權人為投票權一定之行使或不
    行使；在受賄者之一方，亦應認知行賄者對其所行求、期約
    或交付之意思表示，乃為約使其為投票權一定之行使或不行
    使。（最高法院92年臺上字第893 號判例參照）。又公職人
    員選舉罷免法第90條之1 第1 項之投票行賄罪之「賄賂」，
    係對於賄求對象約其投票權為一定行使或不行使之不法報酬
    ，如行為人並非基於行賄之意思交付金錢、財物，則該物即
    非「賄賂」。且該罪之成立與否，除應就行為人之主觀犯意
    及共犯犯意聯絡等心裡狀態、行為時之客觀情事，本於邏輯
    推理為綜合判斷外，仍須異時異地，衡以社會常情及經驗法
    則作為判斷之基礎。又於民主社會中，人民基於言論自由之
    保障，除公務員等具有特殊身分者應嚴守中立之立場外，任
    何人均得於競選期間，在各種公開或不公開之場合，發言支
    持某特定候選人，其主觀上是否已與談話之對方或在場聽聞
    該言論之有投票權人，互達約其投票權為一定行使或不行使
    之意思合致，應審慎認定，非謂凡於競選期間，在民間舉辦
    活動之場合，致贈相當價值之物品，且活動中出現支持某特
    定候選人之助選言論，不問物品發放之來源及活動舉行之動
    機，是否與選舉有直接密切之關連，在場之人主觀上有無認
    識所收受財物係屬「賄賂」等情，一律以投票受賄罪論處（
    最高法院94年度臺上字第1794號判決參照）。
三、公訴人認被告等人分別涉犯公職人員選舉罷免法第90條之1
    第1 項對於有投票權之人交付不正利益，而約其投票權為一
    定之行使罪嫌，係以(一)被告等人之供述及證人庚○○、丁○○、戊○○所為之陳述。(二)甲○○與庚○○之通話監聽譯文
    ，為其論據。訊據被告甲○○固不否認負責銷售30張餐券，
    並將其中1 張餐券交付於庚○○，被告丙○○亦不否認其將
    認購之餐券3 張無償交付於己○○，被告己○○亦不否認再
    將其中2 張餐券免費轉贈與丁○○、戊○○，並與該2 人一
    同參加徐國勇之募款餐會；惟均堅決否認有何交付不正利益
    ，而約定其投票權為一定行使之犯行。被告甲○○辯稱：伊
    交付1 張餐券給庚○○，但有說1 張需以1 萬元購買，錢伊
    先出，但餐會後於某日打麻將時已索回購買餐券之1 萬元，
    伊沒有賄選的意思等語。被告丙○○辯稱：伊本來想要攜眷
    參加，但因剛好出國，所以將餐卷送給己○○，要其去捧人
    場，並沒有說要投票給徐國勇等語，被告己○○辯稱：伊是
    臨時想到要找丁○○、戊○○一起去參加餐會，依亦不知道
    該2 人是否為台北市第4 選區之選民，戊○○都在伊那裡做
    腳底按摩，丁○○是伊十幾年之朋友，伊只是約他們一起去
    吃飯捧個人場，並無要他們投給徐國勇等語語。經查：被告
    甲○○雖稱募款餐會後有向庚○○收取1 萬元之募款餐券費
    ，惟就收取1 萬元之時間，被告甲○○於調查局詢問時係稱
    在募款餐會舉辦前，於偵查中又稱係在募款餐會舉辦後，已
    前後不一，且證人庚○○於偵查中亦結證稱「他有確實告訴
    我說錢不用出」（見96年度選他字第82號偵查卷第86頁），
    此外復有被告甲○○所使用之000000000 號行動電話與庚○○所使用之0000000000號行動電話於96年10月21日16時54分
    41秒之通話監聽譯文，內載「（庚○○：）謝謝你，錢何時
    給你？」、「（游樹旺：）錢？免了」、「（庚○○：）怎
    麼講？）（游樹旺：）因為我叫人出了」在卷可參（見97年
    度選偵字第1 號偵查卷第126 頁），足證被告游樹旺交付予
    庚○○之募款餐券亦係免費贈與，合先敘明。惟查：
 1、候選人舉辦募款餐會之性質，對於其支持者而言，以其餐券
    之售價均高於該餐飲之價值甚高（本案每張餐券為1 萬元）
    ，係贊助該候選人競選經費之政治獻金。證人乙○○於本院
    審理時證稱：「依我的紀錄，這次目的是募款，選舉經費，
    所以所有募款的對象都是獅子會、扶輪社的社團，百分之九
    十五以上都是外縣市，南港、內湖區是因為服務案件知道在
    募款所以出示一點心意，這次募款餐會主要是要募錢。」，
    足證候選人徐國勇舉辦此次募款餐會之目的係要募集贊助其
    競選經費。
 2、證人庚○○於本院審理時證稱：「（問：你去參加募款參會
    的目的？）是甲○○邀我，沒有其他想法了。」、「只是捧
    甲○○的場。」等語，證人丁○○於本院審理時證稱：「（
    問：被告己○○給你餐券時有無跟你講什麼事情？）都沒有
    ，只是純粹吃飯。」、「我是無黨無派，但從徐國勇擔任市
    議員就一直支持他。徐國勇是我的高爾夫球學生。」、「（
    問：丙○○有無要求你要投票給徐國勇？）沒有。」、「（
    問：你參加此餐會有無答應說要投票給徐國勇？）從沒有因
    為參加這餐會而要投票給徐國勇，我本來就支持他」、「（
    問：你去參加募款餐會到多久前你才知道這是徐國勇的募款
    餐會？）之前我就知道有這募款餐會，我本來沒有要去，但
    是如剛才說的，己○○打電話說要去徐國勇那裡吃飯，我剛
    好有時間，就去捧個人場。」等語，證人戊○○於檢察官偵
    查中證稱：「餐會的前一、二天，我去他的店內按摩，己○○說徐國勇選立委辦的募款餐會，說他那邊有餐券，要我去
    捧場，去支持徐國勇一下」等語（見97年度選偵字第1 號卷
    第16頁），綜上依證人庚○○、丁○○、戊○○於偵審中均
    未證稱被告甲○○、丙○○、己○○3 人於交付餐券時有要
    證人投徐國勇1 票，而約其投票權為一定之行使。
 3、按選舉活動進行過程，候選人藉舉辦餐會之方式造勢，營造
    己身實力堅強，民間支持度甚高，極有當選之可能，維持、
    增加勝選之氣勢，藉此鞏固本身已有之票源，並吸引更多有
    投票權人之支持。該餐會之開銷由支持者捐贈認桌，並將該
    等餐券無償交付親朋好友持以參加該餐會，以捧場增加人氣
    ，乃屬民主社會選舉造勢活動之常情。無償取得該餐券，參
    與餐會之民眾對此等餐會之認知，亦僅止於到場捧人場，並
    可免費用餐，實難謂參與餐會者主觀上有以選票換取免費用
    餐之收受賄賂之認知或意思。而交付該等餐券予親朋好友免
    費參加該餐會用餐之人，對於用餐者僅係到場捧人場而免費
    用餐，並無承諾投票支持特定人之意思亦知之甚明，其內心
    意思亦未期待受領其餐券到場用餐之人將因到場免費用餐而
    投票支持特定候選人，殊難謂交付者內心有以此免費用餐直
    接換取參加者投票支持特定候選人之主觀意思。從而，交付
    及無償受領本件餐券之人間意思表示合致之內容，係受領者
    到場免費用餐，以達到交付者為候選人造勢，拉抬聲勢以利
    選情之目的，兩者間尚難認有投票行賄或受賄之對價關係。
    至於在邀集參加餐會的過程中出言請託支持某候選人，或於
    造勢餐會之現場，呼喊「當選」或類似之支持候選人之口號
    或行為，以及候選人本身或其樁腳、支持者當場之請託、拜
    票之言語，均係正常選舉活動，自不得據此認定此等行為係
    投票行賄及受賄之意思表示。
 4、又按刑事訴訟法第156 條第2 項規定，被告或共犯之自白，
    不得作為有罪判決之唯一證據，仍應調查其他必要之證據，
    以察其是否與事實相符。其立法目的乃欲以補強證據擔保自
    白之真實性；亦即以補強證據之存在，藉之限制自白在證據
    上之價值。而所謂補強證據，則指除該自白本身外，其他足
    資以證明自白之犯罪事實確具有相當程度真實性之證據而言
    。雖其所補強者，非以事實之全部為必要，但亦須因補強證
    據與自白之相互利用，而足使犯罪事實獲得確信者，始足當
    之（最高法院74年台覆字第10號判例意旨參照）。被告己○○雖於偵查中稱：「我拿餐券給戊○○的時候，我確實有要
    戊○○支持徐國勇的意思，但當時怎麼講我忘記了」、「（
    問：本案涉嫌違反選罷法，你是否認罪？）我認罪」（見97
    年度選偵字第1 號卷第22頁），嗣於本院審理中陳稱：「我
    說支持徐國勇的意思是指去捧徐國勇的場」（見本院卷第
    142 頁），是被告於偵查中所稱「支持徐國勇」的意思應是
    「去捧徐國勇的場」，此外卷內亦無其他證據證明被告己○○拿餐券給戊○○的時候有要戊○○投徐國勇1 票，而約其
    投票權為一定之行使，是被告於偵查中所為認罪之陳述，自
    不得作為不利被告己○○之認定。
四、綜上所述，並無積極證據足資證明被告甲○○、丙○○、己○○3 人有投票行賄之故意，庚○○、丁○○、戊○○等3
    人有投票收賄之認識，及免費餐飲係約為投票權之一定行使
    之對價，依上開說明，即與公職人員選舉罷免法第90條之1
    第1項 之投票行賄罪，犯罪構成要件有間，不能即論以該罪
    。檢察官所舉證據，均不能使本院形成被告犯投票行賄罪之
    確信。此外，卷內復無其他積極證據，足資證明被告有檢察
    官所指投票行賄犯行。不能證明被告犯罪，自應諭知無罪之
    判決。
據上論斷，應依刑事訴訟法第301 條第1 項，判決如主文。
本案經檢察官翁偉倫到庭執行職務。
中    華    民    國    97    年    7     月    31    日
                  刑事第一庭審判長法  官  洪英花
                                  法  官  雷雯華
                                  法  官  賴邦元
以上正本證明與原本無異。
如不服本判決，應於收受送達後10日內向本院提出上訴書狀，其
未敘述上訴理由者，應於上訴期間屆滿後20日內向本院補提理由
書狀（均須按他造當事人之人數附繕本）。
                                  書記官  游育慈
中    華    民    國    97    年    7     月    31    日


司法院資訊處製作；財團法人民間司法改革基金會備份。
